【裁判字號】    90,台上,264
【裁判日期】    900117
【裁判案由】    過失致人於死
【裁判全文】
最高法院刑事判決                                  九十年度台上字第二六四號
    上訴人  鄒秋致
                    送達代收人.
    被  告  甲○○
右上訴人因自訴被告過失致人於死案件，不服台灣高等法院中華民國八十九年十月三
十一日第二審更審判決（八十九年度重上更(三)字第二一七號，自訴案號：台灣台北地
方法院八十四年度交自字第二四號），提起上訴，本院判決如左：
    主  文
上訴駁回。
    理  由
按刑事訴訟法第三百七十七條規定，上訴於第三審法院，非以判決違背法令為理由，
不得為之。是提起第三審上訴，應以原判決違背法令為理由，係屬法定要件。如果上
訴理由狀並未依據卷內訴訟資料，具體指摘原判決不適用何種法則或如何適用不當，
或所指摘原判決違法情事，顯與法律規定得為第三審上訴理由之違法情形，不相適合
時，均應認其上訴為違背法律上之程式，予以駁回。本件上訴人鄒秋致上訴意旨略稱
：(一)、原判決理由欄二記載被告辯稱：其車未撞及死者鄒璽智，伊下車看到死者躺在
雙黃線上云云。然查肇事路段中心線為虛白線，並非雙黃線，且被告從未稱看到死者
躺在「雙黃線上」，足見原審認定事實不依證據，有違證據法則及判決不備理由之違
法。(二)、死者之機車車尾撞毀，其位置與被告撞損之汽車左前方向燈及保險桿等高，
可見機車係在未倒地前尚直立行駛之際，即被汽車撞及，如機車倒地滑行，其車尾已
貼地，不可能再與汽車方向燈、保險桿相撞，原判決認死者之機車係先摔倒，再與被
告之小客車相撞，從而推論汽車未撞及死者，有違證據法則及不備理由之違法。(三)、
證人莊文忠證稱：先聽到撞及聲，再聽到摩擦聲等語，足證機車未倒地前先有撞擊，
撞擊倒地後方有擦地聲，足見證人鄭榮貴所稱：死者自行騎機車跌倒滑行，被告之汽
車未撞及死者云云，為不可採信。詎原判決竟曲意迴護被告，採信鄭榮貴之證言，而
不採信莊文忠之證言，有判決不適用證據法則及不備理由之違法。(四)、原判決理由欄
三之(一)未記載鄭榮貴所述「機車先摔倒再撞車」等語，係出自卷中何處，有判決不備
理由之違法。(五)、機車與汽車撞擊聲必大於機車磨地聲，被告之汽車既與死者之機車
相撞，莊文忠、魏嘉宏均有聽到「碰」的撞擊聲，吳國瑞卻不記得聽到撞擊聲，僅聽
到磨地聲，足見吳國瑞記憶欠佳，何以吳某有瑕疵之證言能採信，而莊文忠證詞卻較
不能採，原判決未予說明，有不備理由之違法。又原判決引述吳國瑞、莊文忠二人之
供述，認定死者之機車先摔倒再與小客車相撞，與引用之證詞不符，有判決理由矛盾
之違法。(六)、魏嘉宏簽立之書面證詞證明車禍後一分鐘內被告車前車後均無來車，足
證鄭榮貴不可能開車緊跟被告之車後行駛，但魏嘉宏於第一審卻稱鄭榮貴在被告車後
面之一台車，他有下來幫忙云云，顯係迴護被告之詞，不能採信，原判決採信之，違
背證據法則。又原判決理由欄三之(二)謂莊文忠於第一審所稱：「我未看到鄒璽智機車
是先跌倒或撞到車再跌倒，聽到碰的聲音先，我記不清車停路中或路邊，被告車後無
來車」等語，與其應上訴人出具之書面所載不一致。惟實際上並無不同，是其理由之
說明與卷內資料不符，有不適用證據法則及不備理由之違法。(七)、鄭榮貴縱在車禍現
場，但鄭榮貴在第一審所繪之現場圖，死者及機車均倒在被告汽車左前方，鄭某並稱
汽車與機車、人身之間隙足以讓其穿越至路邊停車等語，顯指汽車並未撞及機車。但
被告及其他證人所繪現場圖，卻顯示死者及機車均在被告之汽車左後方，足見其與被
告串證不密，事後迴護被告，證言偏頗，不足取，原審採信之，有違證據法則及不備
理由之違法。(八)、證人莊文忠、魏嘉宏、吳國瑞均以書面證稱：死者倒在路中心線上
，約一分鐘，被告之汽車前後方並無來車等情，以證明死者無超車必要，不會因超車
路滑撞到機車把手，鄭榮貴之汽車不在被告之車後面等事實。且除被告及鄭榮貴不可
採信之供述外，並無證據證明死者超車自行摔倒撞及機車把手。法醫劉樹人亦結證：
被害人死亡原因為氣胸，氣胸出於劇烈撞擊，單純自機車上摔下不會氣胸，必出於劇
烈對撞才氣胸等語，足見被告之汽車有撞擊死者，或先撞機車，而機車再撞死者，被
告與死者之氣胸間有相當因果關係。而死者及機車均在路中心線上，足見車禍發生在
路中心線上。被告於會車之際，未遵守交通安全規則，保持五十公分之會車安全間距
，自應負過失致人於死罪責。原判決卻不採上述證據，而為有利被告之認定，有判決
不適用法則及不備理由之違法等語。
惟查證據之取捨、證據證明力之判斷及事實有無之認定，為事實審法院之職權，苟其
取捨判斷與認定，並不違背論理法則及經驗法則，即不容任意指為違背法令，而執為
第三審適法之上訴理由。本件原判決以上訴人即自訴人鄒秋致在第一審自訴意旨略以
：被告甲○○於民國八十三年十二月二十五日九時四十分許，駕駛車號ＢＴ－五一七
九號自小客車行經北宜路三段一九‧五公里處台北往宜蘭方向，與迎面而來之被害人
鄒璽智（即上訴人之子）駕駛之車號ＲＨＺ－七八六號五十西西輕機車相撞，致被害
人胸挫傷內出血於送醫途中死亡，有醫院診斷書及相驗屍體證明書為憑，被告因未注
意保持行車間距及未注意閃避前方來車，致與迎面而來之被害人鄒璽智所駕機車相撞
，認被告犯有刑法第二百七十六條第一項之過失致人於死罪嫌云云。惟被告堅決否認
有過失致人於死犯行，辯稱：死者騎機車超車時因天雨路滑失控摔倒，人撞機車把手
跌落道路中心線上，機車再滑行撞及伊駕駛之小客車，伊車未撞及死者等語。而經查
肇事後因未保留車輛相關位置，致無警方繪製之現場圖可參，依卷附照片及道路交通
事故調查報告表(一)所載，肇事路段為二線車道，未劃分快車道。證人鄭榮貴於檢察官
相驗時證稱：事故發生時，伊在被告車後方開車，看到死者機車速度很快從中心線由
對向翻滾過來，撞到被告之車等語。死者之友人莊文忠、吳國瑞於檢察官相驗時均稱
沒有看到車禍如何發生等語。鄭榮貴於原審法院更一審八十六年七月十五日調查時結
證：當時坪林往台北方向之車輛很多，死者在對向車道看見我們車，縮回去，自己掉
在被告車子左前方，被告之車並未撞到死者等語。而鄭榮貴確在車禍現場，駕車在被
告之車後面行駛，有下來幫忙等情，亦經證人即死者友人魏嘉宏於第一審證述明確。
相驗死者屍體之法醫師於原審法院之前審八十五年六月十九日調查時證稱：死者之胸
部挫傷合併氣胸係遭重力撞及所致，如撞及汽車方向盤、機車前方把手等均有可能，
如摔落地面或人體直接撞及車輛不可能形成氣胸等語，於原審並證稱：假設對向行駛
，機車碰到汽車，這時傷會比氣胸嚴重，可能身體其他部位會有擦傷，從驗斷書看來
，我判斷是胸部碰到把手，頭部栽地，故頸部也有受傷等語。而肇事後，被告之小客
車只有前保險桿左前角（車燈下）及擋泥板有碰撞痕跡；死者之機車前輪上方之塑膠
防護前擋並未碰裂，機車左側中段座位下方踏腳塑膠片邊緣有明顯之磨擦痕及斷裂，
機車後方（坐位下方）斷裂，號牌連同後鐵架掉落，有照片可憑。參以證人吳國瑞於
警訊時證稱：莊文忠告訴我死者騎機車滑倒，我也聽到機車在地上磨而發出的聲音等
情，本件肇事係因死者無照駕車，遇天雨路滑，失控滑倒，機車衝向被告小客車左前
角，被告在其車道內行駛，對機車之摔倒未予原因力。被告供稱死者之機車在其車前
方約十公尺滑倒，伊即踩煞車停下來，但仍被撞上等語，故被告無從防範已傾倒而衝
來之機車，難認有何過失。台灣省台北縣區車輛行車事故鑑定委員會鑑定結果亦認死
者無照駕車超車失控滑入對向車道為肇事因素，被告無肇事因素，有鑑定意見書可稽
。台灣省車輛行車事故覆議鑑定委員會覆議意見亦認機車係先倒地被撞，有該委員會
函可按。莊文忠、魏嘉宏之書面意見雖記載肇事時被告之小汽車前後方並無車輛云云
，但魏嘉宏於原審法院前審八十四年十一月十六日調查時已證稱有看到鄭榮貴開車緊
隨在被告之車後，鄭某且有下車幫忙等語，足見上述書面所載被告之車前後方均無車
輛云云，為不可信。莊文忠於第一審稱其先聽到「碰」的聲音，再聽到磨地聲云云，
但吳國瑞於第一審證稱有聽到磨地聲，未聽到撞擊聲等語，吳某於警訊時亦僅稱有聽
到機車在地上磨的聲音。核其所言與鄭榮貴所述相符，應可採信，莊文忠上述證言與
前開事證不符，尚難採信。證人鄭榮貴所繪現場相關位置圖與證人吳國瑞等人所繪現
場相關位置圖雖不相符，但彼等所繪者均非事故發生時之情況，被告之汽車與機車碰
撞後，被告及鄭榮貴之汽車為方便抬死者送急救及不阻礙交通，均已移動，自無法僅
憑彼等所繪現場圖認定當時如何碰撞。本件二車碰撞前並非會車，而係死者之機車先
摔倒打滑至對向車道撞及被告之車，被告自始在自己車道內，並無違規行駛，自無違
道路交通安全規則第一百條第五款「會車相互之間隔不得少於半公尺」之規定。此外
，復查無其他任何證據，足以證明被告有自訴意旨所指訴之過失致人於死犯行，從而
維持第一審諭知被告無罪之判決，駁回上訴人在第二審之上訴，已於判決內詳予論述
其理由。查肇事路段之中心線為虛白線抑為雙黃線，於本件肇事責任歸屬無關，則原
判決理由所載被告所辯死者躺在「雙黃線上」，縱有不當，於判決主旨不生影響，自
不得執為第三審之上訴理由。原判決理由欄三之(三)已說明機車肇事後之左側中段座位
下方踏腳塑膠片有磨擦痕及斷裂，機車座位下面斷裂，號牌連同鐵架掉落，足見撞及
最嚴重部分為機車中段，並非後方，原判決並未認定被告之小客車撞及機車之車尾，
上訴意旨以機車係直立行駛中車尾被撞云云，指摘原判決違法，顯非依據卷內資料執
為指摘之合法上訴理由。原判決理由欄三之(一)所載證人鄭榮貴證稱：「事故發生時，
其在被告車後方，看到死者機車速度很快從中心線由對向翻滾過來，撞到被告車」等
語，原判決已載明係其於八十三年十二月二十六日檢察官相驗時之供述，上訴意旨指
未記載出自卷內何處云云，顯非依卷證資料執為指摘之合法上訴理由。二車碰撞之聲
音大小，應視碰撞時之力量，碰撞處材質之軟硬而不同，上訴意旨謂碰撞聲必大於機
車磨地聲云云，進而就原審採信吳國瑞之證言，不採莊文忠之證言，指為不當，對原
判決已有論斷說明及原審採證職權之行使，任意指摘為違法，亦非合法之上訴理由。
證人莊文忠、吳國瑞並未供述死者之機車先摔倒再與被告之小客車相撞，原判決理由
欄三之(一)謂由「莊文忠、吳國瑞」之供述可知本件車禍係死者之機車先摔倒再與自用
小客車相撞等語，雖稍有瑕疵，但除去此部分之述，依證人鄭榮貴之證言，仍應為
同一事實之認定，於判決主旨並不生影響，自不得執此為上訴第三審之理由。又證人
於審判外之陳述，除法律有規定者外，不得作為證據，刑法第一百五十九條定有明文
，故原判決理由欄三之(二)不採信莊文忠、魏嘉宏之晝面陳述，而採信莊文忠於八十四
年十一月二日在第一審及魏嘉宏在八十四年十一月十六日在第一審所為不利上訴人之
證言，為採證職權合法行使，不得任意指為違法。至於其他上訴理由，均係對原審依
憑證據論斷之職權合法行使及原判決已論列說明之事項，依憑己見，重為事實之爭執
，所為之指摘，要非適法之第三審上訴理由。是其上訴為違背法律上之程式，應予駁
回。又本件雖屬刑事訴訟法第三百七十六條第一款所列之案件，惟於修正刑事訴訟法
施行前，原得上訴於第三審法院，且已繫屬於法院，依刑事訴訟法施行法第五條第一
項規定，仍應依施行前之法定程序終結之，併此明。
據上論結，應依刑事訴訟法第三百九十五條前段，判決如主文。
中      華      民      國     九十     年      一      月     十七     日
                              最高法院刑事第八庭
                                  審判長法官  張  信  雄
                                        法官  賴  忠  星
                                        法官  張  清  埤
                                        法官  吳  昆  仁
                                        法官  李  伯  道
      右正本證明與原本無異
                                              書  記  官
中      華      民      國     九十     年      一      月    二十九    日


司法院資訊處製作；財團法人民間司法改革基金會備份。
